臺灣臺中地方法院刑事判決　　　　　　　　　　　　　九十二年度自更字第三號
　　自　訴　人　甲○○
　　被　　　告　丁○○
　　　　　　　　丙○○
右列被告等因妨害自由案件，經自訴人提起自訴，自訴人不服本院於中華民國九十二
年七月二日所為裁定（九十二年度自字第四四四號），提起抗告，經臺灣高等法院臺
中分院以九十二年度抗字第六四一號撤銷原裁定，發回本院更為判決如左：
    主  文
丁○○、丙○○均無罪。
    理  由
一、自訴意旨略以：自訴人甲○○於民國八十八年十一月二日與案外人戊○○、葉裕
    南等完成土地買賣簽約事宜，買賣標的物為位在臺中縣大甲鎮○○段八四九及八
    五二地號上之部分土地，地目為田地，地上物農舍則位在臺中縣大甲鎮○○路二
    四之二號。買賣除依規定現況交屋外，尚含一切所有增建之地上物及水電設施及
    門窗戶扇。因自訴人購得前開土地時，買賣雙方協議通往通天路之四米私人巷道
    上之新興段八四二地號土地之通行權，歸屬自訴人與被告丁○○共有。後因條件
    變更，又於八十九年二月一日追加補增錄，記載付款方式及約定復耕時應拆除地
    上物之費用，由自訴人支付等事項。後於八十九年五月二十九日又訂立一協議書
    ，約明購得之前開土地通往通天路之四米道路，途經大甲鎮○○段八四九之一及
    八四二地號土地之通行權，歸屬被告丁○○與自訴人共有。當初土地買賣價金為
    新臺幣（下同）五百萬元，另以五十萬元作為通行該四米道路之補償費。嗣被告
    丁○○於九十二年四月二十七日，無故將一只貨櫃搬至上開約定共同使用之道路
    土地上，阻擋自訴人車輛進出，僅留一人可通行之空隙，自訴人乃報警處理，協
    商後仍未獲合理解決。被告丁○○此舉，造成自訴人必須以人力搬運物品出貨，
    妨礙自訴人使用前開約定共用道路之通行權。按被告丁○○身為上揭土地買賣契
    約之見證人，對契約內容完全瞭解，是其所為顯係惡意妨礙自訴人行使通行權。
    另前開被告丁○○所有新興段八四九之一地號土地，更早於八十九年十二月十八
    日移轉與其子即被告丙○○所有，因被告丙○○未能盡地主之義務，勸阻其父即
    被告丁○○為前述放置貨櫃行為，故認被告丁○○、丙○○父子二人共同涉犯刑
    法第三百零四條之以強暴妨害人行使權利罪嫌云云。
二、按被告未經審判證明有罪確定前，推定其為無罪；犯罪事實，應依證據認定之，
    無證據不得認定犯罪事實。又不能證明被告犯罪者，應諭知無罪之判決，刑事訴
    訟法第一百五十四條、第三百零一條第一項分別定有明文。又認定犯罪事實所憑
    之證據，雖不以直接證據為限，間接證據亦包括在內；然而無論直接或間接證據
    ，其為訴訟上之證明，須於通常一般之人均不致有所懷疑，而得確信其為真實之
    程度者，始得據為有罪之認定，最高法院七十六年度臺上字第四九八六號判例意
    旨可資參照。又最高法院八十六年度臺非字第一二二號判決要旨謂「刑法第三百
    零四條第一項稱強暴者，乃以實力不法加諸他人之謂，惟不以直接施諸於他人為
    必要，即間接施之於物體而影響於他人者，亦屬之。查本件原確定判決，既已認
    定告訴人就系爭之社區巷道有通行權，被告不顧告訴人之勸阻，以吊車吊運貨櫃
    ，強行設置大型路障之強暴方法，妨害他人通行權等情，自係認定被告等以強暴
    方法加諸告訴人。此與被告於設置路障時，告訴人根本不在場而不足構成強暴事
    由之情形有別。」，可知：以強暴手段妨害他人行使通行權犯行之成立，當以實
    施強暴行為時，被害人在場為必要。訊據被告丁○○、丙○○二人均堅決否認有
    以強暴妨害自訴人甲○○行使通行權之行為，被告丁○○辯稱：伊原本有依前開
    土地買賣契約所定，留通路給自訴人使用，然嗣自訴人未依約辦理合併分割移轉
    相關土地給伊，伊才放置貨櫃將路阻斷，但是伊有留人及機車可通過的寬度給自
    訴人使用。前開土地合併分割無法辦理之主因，是自訴人將買受之田地上的土壤
    剷除，並且增建鐵棚建物附在原有農舍上。只要自訴人依約將前開土地移轉給伊
    ，伊就會將貨櫃移開等語；被告丙○○則辯稱：伊當時係學生，本件放置貨櫃之
    事發原委伊並不知情等語。經查：
（一）對於被告丁○○前開指責自訴人未依約辦理土地分割移轉一節，自訴人係陳稱
      ：當時簽訂買賣契約時，其等確實有附帶約定要以前述建物牆壁為界址，將伊
      這邊畸零地分割移轉給被告方面，但因伊因買入之前開農地總面積僅為九七六
      ．三四平方公尺，未達農業發展條例所規定最低得辦理分割之○．二五公頃面
      積。又簽約當時尚不知道要分割移轉多少面積給被告丁○○方面，所以當時契
      約並未書明之後移轉土地部分之價金，意思是等待將來可以分割時，才來約定
      價金云云。惟證人即本件土地買賣承辦代書乙○○，於本院九十二年十月二十
      四日訊問時，業具結詳細證稱：「自訴人甲○○與被告丁○○之妻己○，各於
      八十八年十一月二日，與地主戊○○、葉裕楠父子訂約買受臺中縣大甲鎮○○
      段八四九及八五二地號土地，以前開土地上現有農舍北臨牆壁為界，以南歸自
      訴人所有，以北歸己○所有，且己○必須預留四米通往通天路的道路，供自訴
      人與丁○○共用。並有約定將來依法界址南北邊的土地（即後來經辦理假分割
      而生之八四九之三及八五二之一地號土地）可以分割時，雙方就要自動配合辦
      理分割移轉，不可再行要求給付其他價金。也就是說自訴人以總價款五百五十
      萬元、己○以總價款四百萬元買受前開約定範圍土地，雙方權利義務同上所述
      ，不需要再給付其他的錢。」、「本件土地買賣過程，被告丁○○都有出面參
      與，簽訂買賣契約時，有伊、自訴人、被告丁○○及地主戊○○四人，當時大
      家的是意思即如前述。自訴人買受的新興段八四九地號土地部分，因為其上農
      舍所附鐵皮屋係違建，無法辦理農地移轉登記，故訂立買賣契約時，是有約定
      暫時不辦理產權移轉。自訴人付價金給地主戊○○後，覺得沒有辦理產權移轉
      不妥，才將違建的鐵皮屋拆除，並請伊去辦理土地移轉登記，將新興段八四九
      地號土地移轉登記至其名下。因此形成自訴人必須將八四九地號界址以北部分
      移轉給己○，而己○必須將八五二地號界址以南部分移轉給自訴人，這是雙方
      本來簽訂買賣契約時就包含的義務，不需要再給付任何價金。後來，自訴人與
      丁○○、己○夫妻雙方都有誠意要辦理前開土地分割移轉，也請地政測量人員
      前來測量，而假分割出新興段八四九之三及八五二之一地號土地以待移轉，但
      是因為新興段八四九地號土地上有部分固著物未附合法證明文件，無法申得農
      業使用證明，而無從辦理分割移轉登記，並不是土地面積太小無法分割的問題
      。」等語。證人乙○○證述完畢後，本院隨即訊以自訴人、被告丁○○、證人
      己○對乙○○前開證詞有何意見，三人均答稱：證人乙○○所言實在。本院復
      細核卷附相關不動產買賣契約書、補增錄、協議書、地籍圖、土地複丈結果通
      知書、複丈成果圖、臺中縣大甲鎮公所函二份等件影本，確認證人乙○○前開
      所為證詞屬實。可知：自訴人前稱因購入新興段八四九地號農地面積太小未達
      法定分割面積標準，而無法辦理分割移轉給被告丁○○方面，及尚未議妥應移
      轉部分土地之價金云云，均與事實不符。
（二）再查，前開依約自訴人必須將新興段八四九地號界址以北移轉給己○部分之土
      地（即經假分割而生之新興段八四九之三地號土地）面積，遠較己○必須將新
      興段八五二地號界址以南部分移轉給自訴人部分之土地（即經假分割而生之新
      興段八五二之一地號土地）面積為大，此有臺中縣大甲地政事務所九十年六月
      八日複丈成果圖影本一紙在卷可憑。故依約辦理合併分割移轉前開土地，對己○、丁○○夫妻而言，顯然具有重大之經濟利益，且由前述土地買賣契約內容
      ，可知自訴人辦理前開土地分割移轉之義務，與被告丁○○提供四米道路供自
      訴人共同使用之義務間，具有對待給付之關係，被告丁○○為督促自訴人履約
      分割移轉前開土地，而停止提供暢通之四米道路予自訴人使用，其意顯在行使
      民法上之同時履行抗辯權利，並非惡意無端擋人通道。
（三）又自訴人於本院審理時自承：「（是否貨櫃放好之後，你才知道的？）是的。
      之前我在吃飯，我去現場時，貨櫃已經放好了，只是堆高機還沒有離開。」等
      語，可見被告丁○○僱工放置貨櫃之行為，於自訴人至現場前即已完成，此亦
      與前引最高法院八十六年度臺非字第一二二號判決要旨所謂「刑法第三百零四
      條第一項強制罪所稱強暴行為之成立，須以被害人在場為要件」之見解不符。
      況依卷附放置貨櫃現場照片及自訴人所言，被告丁○○於前開四米道路上尚留
      有供機車及行人通行之寬度供自訴人使用，並未完全阻斷自訴人之通行；復已
      於本院審理時言明：只要自訴人依約辦理分割移轉土地給伊，伊就會將貨櫃移
      開等語。足見被告丁○○堆置貨櫃行為之用意，乃在督促自訴人履約分割移轉
      前開土地，而非妨害自訴人行使權利。
（四）另被告丁○○亦於本院審理時證稱：伊請人放貨櫃時，丙○○不知情等語，核
      與被告丙○○所述相符。而自訴人亦未提出證據證明被告丙○○對被告丁○○
      僱工放置貨櫃一事，有何犯意聯絡及行為分擔之關係，堪信被告丙○○辯稱伊
      不知情為可採。
三、綜上所述，被告丁○○並無妨害自訴人行使權利之故意或施強暴行為，自不構成
    強制罪甚明。從而，單純為前開四米通行土地之所有權人，即被告丁○○之子被
    告丙○○，自亦無論罪之餘地。此外，本院復查無其他積極之證據足以證明被告
    丁○○、丙○○有何自訴人所指之以強暴妨害人行使權利犯行，既不能證明被告
    二人犯罪，爰依法諭知被告二人無罪之判決。
據上論斷，應依刑事訴訟法第三百四十三條、第三百零一條第一項，判決如主文。
中      華      民      國      九十三      年    三    月      十六    日
                                臺灣臺中地方法院刑事第十庭
                                    審判長法  官  郭  瑞  祥
                                          法  官  黃  家  慧
                                          法  官  蔡  建  興
右正本證明與原本無異。
如不服本判決，應於判決送達後十日內向本院提出上訴狀，上訴於臺灣高等法院臺中
分院( 須附繕本 )。
                                          書記官
中    華    民    國      九十三      年       三      月       十九    日
